【裁判字號】    97,重訴,241
【裁判日期】    980407
【裁判案由】    租佃爭議
【裁判全文】
臺灣高雄地方法院民事判決             97年度重訴字第241號
原      告  甲○○
            乙○○
上列二人之
法定代理人  劉昭宏    住同上
訴訟代理人  柯尊仁律師
被      告  丁○○    住鳳山市.
訴訟代理人  何曜男律師
複  代理人  王建宏律師
上列當事人間租佃爭議事件，經本院於民國98年3 月24日言詞辯
論終結，判決如下：
    主      文
原告之訴及假執行之聲請均駁回。
訴訟費用由原告負擔。
    事實及理由
一、原告主張：原告甲○○為高雄縣大寮鄉○○○段第4018地號
    土地（下稱系爭4018地號土地）之所有權人，原告乙○○為
    高雄縣大寮鄉○○○段第3952地號土地（下稱系爭3952地號
    土地，與系爭4018地號土地合稱系爭土地）之所有權人，兩
    造間就系爭土地有三七五耕地租約（下稱系爭租約）關係存
    在，依系爭租約第4 條約定，被告應按當年度正產物收穫量
    之375/1000，於每年6 月、12月以實物繳納租金（下稱租穀
    ），詎被告遲至民國96年5 月仍未繳納91年第1 、2 期、92
    年第1 、2 期、93年第1 、2 期、95年第1 、2 期及96年第
    1 期租穀合計26,169台斤，經原告於96年5 月27日、96 年6
    月7 日分別以存證信函通知被告，將於96年5 月30日上午10
    時、96年6 月17日上午10時前往系爭土地現場收租，被告仍
    未遵期繳租，原告遂於96年6 月20日以被告積欠租金達2 年
    以上為由終止系爭租約。為此，爰依耕地三七五減租條例第
    17條第3 款規定，提起本件訴訟，請求被告返還系爭土地等
    情。並聲明：(一)被告應將系爭4018地號土地（面積1,776 平
    方公尺）交還甲○○。(二)被告應將系爭3952地號土地（面積
    2,280 平方公尺）交還乙○○。(三)願供擔保，請准宣告假執
    行。
二、被告則以：其已遵期提出91年第1 、2 期、92年第1 、2 期
    、93年第1 、2 期、95年第1 、2 期及96年第1 期之租穀，
    惟先後遭劉昭宏及原告拒收，始將租穀易為金錢提存於法院
    ，並將提存之事實通知劉昭宏及原告，已生清償租金之效力
    ，而無積欠租金達2 年以上情事存在，原告執此為由終止系
    爭租約，於法未合等語置辯。並聲明：(一)原告之訴駁回。(二)
    如受不利判決，願供擔保，請准免為假執行。
三、兩造不爭執事項如下：
  (一)訴外人即被告之父蘇裕於62年8 月3 日向訴外人即原告之祖
    父劉隆水承租其所有之系爭土地，雙方並簽立三七五耕地租
    約。嗣蘇裕於72年3 月14日去世後，被告因而繼承蘇裕之承
    租人地位，承租系爭土地。劉隆水則於90年3 月19日將系爭
    土地贈與其子劉昭宏，劉昭宏再於95年9 月21日將系爭4018
    地號土地贈與甲○○、將系爭3952地號土地贈與乙○○，由
    甲○○、乙○○繼受劉昭宏之出租人地位，兩造就系爭土地
    有系爭租約關係存在。
  (二)系爭租約經大寮鄉公所以埤字第178 號登記於耕地三七五租
    約登記簿，依系爭租約約定，地租應以實物繳納，給付租穀
    之地點在鳳山市埤頂里8 號，繳租期間則為每年旱季6 月（
    第1 期）、晚季12月（第2 期）。
  (三)系爭土地之97年度公告現值為每平方公尺新台幣（下同）5,
    000 元。
  (四)原告於96年5 月7 日、96年6 月7 日通知其將於96年5 月30
    日、96年6 月17日前往現場收取租穀之存證信函，已據被告
    收訖。原告於96年6 月20日所為終止系爭租約之存證信函，
    亦據被告收訖。
  (五)被告曾於下列時點提存租金，由本院以下列提存事件受理：
  1.於92年5 月2 日提存90年第2 期、91年第1 、2 期租金，共
    20,190元，經本院以92年度存字第1218號（下稱92存字1218
    號）清償提存事件受理在案。
  2.於93年8 月6 日提存93年第1 、2 期租金，共13,730元，經
    本院以93年度存字第2163號（下稱93存字2163號）清償提存
    事件受理在案。
  3.於95年3 月17日提存94年第1 、2 期租金，共14,402元，經
    本院以95年度存字第1881號（下稱95存字1881號）清償提存
    事件受理在案。
  4.於96年6 月12日提存95年第1 、2 期租金，共23,555元，經
    本院以96年度存字第4137號（下稱96存字4137號）清償提存
    事件受理在案。
  5.於97年2 月5 日提存96年1 月至12月止之租金，共14,806元
    ，經本院以97年度存字第795 號（下稱97存字795 號）清償
    提存事件受理在案。
  (六)93年度之蓬萊穀價格為每台斤10.20 元，94年度之蓬萊穀價
    格為每台斤10.70 元，95年度之蓬萊穀價格為每台斤17.5元
    。
  (七)系爭土地之原所有權人劉昭宏前於92年6 月間以被告未自任
    耕作，且積欠89、90、91年之租金未繳，違反耕地三七五減
    租條例第16條、第17條規定為由，請求被告返還系爭土地，
    經本院以92年度重訴字第397 號（下稱92重訴397 號）租佃
    爭議案件受理，並判決劉昭宏敗訴在案，經劉昭宏不服提起
    上訴，台灣高等法院高雄分院93年度重上字第26號判決（下
    稱93重上26號）及最高法院95年台上字第1266號判決駁回上
    訴確定。
四、本件爭點為：(一)被告就91年第1 、2 期、92年第1 、2 期、
    93年第1 、2 期、95年第1 、2 期及96年第1 期租金所為提
    存是否生清償效力？是否有積欠租金達2 年以上情事？(二)原
    告終止系爭租約是否合法？(三)原告依耕地三七五減租條例之
    法律關係，請求被告交還系爭土地，有無理由？茲分述如下
    ：
  (一)被告就91年第1 、2 期、92年第1 、2 期、93年第1 、2 期
    、95年第1 、2 期及96年第1 期租金所為提存是否生清償效
    力？是否有積欠租金達2年以上情事？
  1.按債權人受領遲延，或不能確知孰為債權人而難為給付者，
    清償人得將其給付物，為債權人提存之。提存應於清償地之
    法院提存所為之。給付物不適於提存，或有毀損滅失之虞，
    或提存需費過鉅者，清償人得聲請清償地之法院拍賣，而提
    存其價金。前條給付物有市價者，該管法院得許可清償人照
    市價出賣，而提存其價金。民法第326 條、第327 條、第33
    1 條、第332 條定有明文。
  2.原告主張：其並無遲延受領租穀情事，被告自不得以提存以
    代清償，況被告未經通知原告前往領取租穀，即私自將租穀
    變賣、折換現金，亦難認其提存之數額與租穀價值相當，而
    不生清償之效力等情，惟被告否認之，並辯稱：其自76、77
    年起即將租穀存放於三義成碾米廠，並通知劉隆水前來收取
    ，嗣因三義成碾米廠關閉，而改將租穀寄存於鳳山市農會，
    然因劉隆水遲未領取租穀，鳳山市農會自81年起不再接受其
    寄存稻穀，其為免稻穀腐壞，始將收穫之稻穀折換為現金，
    並予提存，兩造間已有默示將租穀改以現金給付之合意等語
    （見本院卷第154 頁、第155 頁）。經查：
  (1)系爭租約第3 條固約定，系爭土地租率係依正產物收穫量17
    5/1000為最高額，其原低於375/1000者，從其原有之約定計
    算。惟系爭租約第1 條已約明，系爭3952地號土地之租額為
    實物846 台斤、系爭4018地地號土地之租額為實物500 台斤
    ，合計每年租額為實物1,346 台斤（見本院卷第49頁），堪
    認系爭租約就租金之給付係約定繳付1,346 台斤稻穀為之。
    再依系爭租約第4 條甲項約定，繳納租穀之地點係在承租人
    即蘇裕戶籍所在地高雄縣鳳山市埤頂里8 號，繳納期間則定
    為每年早季6 月、晚季12月繳付（見本院卷第49頁），故系
    爭租約承租人給付租金係以在承租人住所地為之，就每年應
    納租穀分2 次收取為原則，亦堪認定。
  (2)就91年第1 、2 期、92年第1 、2 期及93年第1 、2 期租穀
    繳納、收領部分：
  按債務人非依債務本旨實行提出給付者，不生提出之效力。
    但債權人預示拒絕受領之意思，或給付兼需債權人之行為者
    ，債務人得以準備給付之情事，通知債權人，以代提出。民
    法第235 條定有明文。查劉隆水自80年起即未前往被告處所
    收租，被告自80年起即連續7 次將應繳租金提存於法院之事
    實，為劉昭宏及被告於92重訴397 號、93重上26號租佃爭議
    案件審理中所不爭執，並有本院80年度存字第2583號、81年
    度存字第2787號、83年度存字第778 號、84年度存字第2329
    號、86年度存字第231 號、92年度存字第575 號、92年度存
    字第1218號提存書為憑（見92重訴397 號卷第119 至125 頁
    ），應認真實；又劉隆水於90年間將系爭土地贈與劉昭宏後
    ，劉昭宏未曾於繳租期間前往被告住處收租，經被告以存證
    信函寄送租穀變價後之郵政匯票予劉昭宏，先因劉昭宏拒絕
    收領，遭郵局退件，嗣因劉昭宏否認兩造間有系爭租約存在
    ，拒絕收領之事實，亦經本院依職權調取本院92存字1218號
    、93存字2163號卷證，核閱屬實，足認系爭租約之前後任出
    租人劉隆水、劉昭宏均有預示拒預示拒絕受領被告給付租穀
    之意思，依前揭民法第235 條但書規定，被告自得以準備給
    付之情事，通知出租人，以代提出。
  被告陳稱：其於農會不再接受寄存稻穀後，即將稻穀換成金
    錢提存在法院，此後就沒有再逐年通知出租人到場收取稻穀
    ，而直接向法院提存金錢（見本院卷第154 頁）等情，核與
    其就91年至93年間之租穀繳納，均於繳租期間末日屆至後，
    逕以蓬萊租穀1346台斤，按報紙所載當期蓬萊穀之市場價格
    折換為等值之郵政匯票，寄交劉昭宏位於高雄市新興區○○
    ○路71-1號之住所地，於劉昭宏拒絕受領後，即逕向本院提
    存所提存現金之事實相符，亦有92存字1218號、93存字2163
    號卷附各該繳租通知函、郵政匯票、穀價表、掛號回執、提
    存書為憑，應認真實。參諸被告在前揭存證信函內，均已載
    明將租穀折換現金，俾以繳交租金之意旨，可認原告於租穀
    收取期間屆滿後，得悉被告寄發通知之時，即應知悉承租人
    準備繳付租穀之訊息，是以被告於將稻穀折換為現金前，固
    未先行通知原告到場收租，惟被告前揭存證信函通知，已生
    將準備給付之情事通知出租人之效果，應堪認定，自難認被
    告有何給付遲延情事。佐以原告就劉昭宏於拒絕收領被告寄
    發之上開存證信函通知後，未曾前往現場收租乙節，並不爭
    執，足認系爭租約原出租人劉昭宏就91年第1 、2 期、92年
    第1 、2 期及93年第1 、2 期租穀確有受領遲延。
  次按民法第331 條規定所謂價金之提存，係屬自助出賣辦法
    之一，惟所謂自助出賣並非自己任意出賣，而應聲請清償地
    之法院拍賣，我國現雖無拍賣法公布，惟依民法債編施行法
    第28條規定，民法債編所定之拍賣，在拍賣法未公布施行前
    ，得照市價變賣，但應經公證人、警察機關、商業團體或自
    治機關之證明。參諸民法第332 條亦明文規定給付物有市價
    者，應按市價出賣，足認只須照市價變賣為已足，至所以須
    經法院許可，乃因自助出賣是否具備上開要件，仍有由法院
    審查認定之必要，俾免清償人任意所為而生弊端。查被告依
    系爭租約約定應繳付之租金為稻穀實物，按其性質易於腐敗
    ，而有毀損滅失之虞，不適於以實物提存，而屬依民法第33
    1 條規定，適於以自助出賣方式變價為現金提存。又被告固
    未經聲請本院拍賣，亦未經本院許可，即逕將租穀折換現金
    後予以提存，其變賣程序復未經公證人、警察機關、商業團
    體或自治機關證明，經本院依職權調取92存字1218號、93存
    字2163號卷證，查閱屬實，而與民法第331 條、第332 條規
    定不符，惟本件系爭租約第1 條既已明定每年應繳租穀數量
    為1,346 台斤，則每年應繳租穀總數即已確定，而被告係依
    當期蓬萊穀之市價乘以應繳租穀數量1,346 台斤所得之數額
    提存，亦據被告提出當期穀價剪報為憑，且為原告所不爭執
    ，足見被告自助出賣之價格與實物相當，揆諸前揭規定及說
    明，被告按折算後之現金提存，自屬依債之本旨提出給付，
    而生清償之效果，尚不因其未經聲請法院許可，即自行變賣
    ，遽謂其所為提存與債務本旨有違。原告主張被告非依當年
    度正產物收穫量375/1000提存，不生清償效果云云，尚非可
    採。
  (3)就95年第1、2期及96年第1期租穀繳納、收領部分：
  按債權人於債務人提出給付時拒絕受領，僅生受領遲延，債
    務人自無給付遲延可言，惟債務人之債務並不因此消滅，倘
    債權人於受領遲延後，復表示受領之意思，催告債務人給付
    時，債權人之受領遲延即告終了，債務人仍應負給付義務，
    先此敘明。
  查原告於95年6 月、12月並未前往被告住處收取租穀之事實
    ，為兩造所不爭執，而原告於96年5 月7 日、96年6 月7 日
    以存證信函通知被告，將分別於96年5 月30日、96年6 月17
    日前往系爭土地現場收取91年至95年及96年第1 期租穀，經
    被告於96年5 月7 日、96年6 月7 日收受上開存證信函通知
    ，有存證信函暨掛號回執在卷為憑（見本院卷第36至39頁）
    ，足見原告就95年度租穀受領遲延之狀態已告終了，被告仍
    有履行給付租穀之義務。被告固辯稱：其已將95年第1 、2
    期之租穀折換為23,555元，並於96年5 月8 日以存證信函寄
    送等額郵政匯票予劉昭宏，因劉昭宏拒絕受領，而依法提存
    云云。惟經本院依職權調取96存字4137號卷證，查無存證信
    函掛號回證，已難認原告係於劉昭宏拒絕受領後，始行提存
    。況依96存字4137號卷附提存書記載，被告提存95年度租金
    之時點係在其收訖原告95年5 月7 日、96年6 月7 日存證信
    函通知將於96年5 月30日、96年6 月17日前往系爭土地現場
    收領租穀之後，佐以證人即里長丙○○證稱：原告於96年5
    月15日收割稻穀（見本院卷第151 頁）乙節以觀，益徵原告
    就95年度及96年第1 期租穀繳納，並無不能以實物交付之情
    事存在。惟原告未獲原告同意，即於96年5 月8 日逕將95年
    度租穀易為金錢繳納租金，已難認其提出與債之本旨相符，
    故被告於原告受領遲延狀態終了後，始行提存系爭租約95、
    96年度租金，核與民法第326 條規定之提存要件有違，而不
    生清償效力，被告仍應按原告之受領通知，提出稻穀實物以
    為交付。
  被告固辯稱：兩造自80年起即有易租穀為現金給付租金之默
    示合意，原告仍執意收取租穀有違慣例云云，惟原告否認之
    。佐以系爭土地出租人自80年以來均拒不收領被告提存之現
    金，原告復於96年5 月7 日、96年6 月7 日通知被告欲收取
    租穀實物，足見雙方並無易租穀為現金支付之默示合意存在
    。證人丙○○復證稱：被告於96年6 月17日再通知伊到系爭
    土地等候出租人到現場收租，當日劉昭宏夫婦有到達現場，
    但因稻穀已經收割完畢，被告未當場交付稻穀（見本院卷第
    151 頁）等語，可見原告確有於96年6 月17日到場收取租穀
    之事實，尚難認兩造間有何默示收取租金以代租穀之情事存
    在。
  3.綜上，被告就91年第1 、2 期、92年第1 、2 期、93年第1
    、2 期租金所為提存已生清償效力，而無積欠上開租金情事
    。惟被告就95年第1 、2 期及96年第1 期租金所為提存，非
    在原告受領遲延後為之，核與法定提存要件有違，自不生清
    償效力，被告仍有給付上開期間租穀之義務，其於96年6 月
    17日原告前往收領時，未能提出租穀繳付租金，自斯時起即
    負給付遲延責任，核計被告迄96年6 月20日原告終止系爭租
    約之時止（見本院卷第40至41頁），尚積欠原告95年第1 、
    2 期及96年第1 期，合計1 年6 月之租金未付。
  (二)原告終止系爭租約是否合法？
  1.按出租人以承租人積欠租金達2 年以上為由，終止租約，收
    回土地時，仍應依民法第440 條第1 項規定，對於支付租金
    遲延之承租人定相當期限催告其支付，承租人於期限內不為
    支付者，始得終止租約、收回土地。但除所定期限，依社會
    一般觀念衡量，認為相當外，其催告之內容，尚須表明債務
    人應為給付之意旨，若其催告未依債務之內容，不合債之本
    旨，即不發生催告之效力。又給付有確定期限者，債務人自
    期限屆滿時起負遲延責任。給付無確定期限者，債務人於債
    權人得請求給付時，經其催告而未為給付，自受催告時起，
    負遲延責任。民法第229 條第1 項、第2 項前段定有明文。
    次按契約當事人之一方遲延給付者，他方當事人得定相當期
    限催告其履行，如於期限內不履行時，得解除其契約。民法
    第254條亦有明定。
  2.經查：
  (1)原告於96年6 月20日以被告積欠租金達2 年以上未付為由，
    終止系爭租約，上開通知並經被告於96年6 月20日收訖乙節
    ，有存證信函及掛號回執在卷可稽（見本院卷第40至41頁）
    ，惟被告迄96年6 月20日止僅積欠租金達1 年6 月，業經本
    院審認如前，原告主張依耕地三七五減租條例第17條第3 款
    規定，終止系爭租約，已難謂合。
  (2)原告固於96年5 月7 日以存證信函通知被告將於96年5 月30
    日前往系爭土地現場收取95年第1 、2 期及96年第1 期稻穀
    （見本院卷第36頁），惟依系爭租約第4 條約定，繳租之地
    點係在承租人住處，非在系爭土地現場，且繳租期間為每年
    早季6 月及晚季12月，原告指定收取96年第1 期稻穀之期日
    96年5 月30日亦與系爭租約約定之當期繳租期間不符，其復
    未舉證證明曾於96年5 月30日前往系爭土地現場收租，其所
    為催告尚難認與債之本旨相合，自不生給付遲延催告之效力
    。
  (3)又原告於96年6 月7 日再以存證信函通知被告將於96年6 月
    17日前往系爭土地現場收取95年第1 、2 期及96年第1 期稻
    穀（見本院卷第39頁），惟被告並未於96年6 月17日提出實
    物給付租金等情，亦據證人丙○○證述如前（見本院卷第15
    1 頁），足認原告前開存證信函通知之目的係在指定收租期
    日，而被告於原告指定之96年6 月17日既未依債之本旨提出
    實物給付租金，依前引民法第229 條第2 項前段規定，被告
    自受催告時起，即自96年6 月7 日起負給付遲延責任。惟原
    告未依民法第254 條規定，再定相當期限催告被告履行，即
    逕以96年6 月20日存證信函終止系爭租約（見本院卷第41頁
    ），核其所為於法不符，自不生終止系爭租約之效力。
  (三)原告依耕地三七五減租條例之法律關係，請求被告交還系爭
    土地，有無理由？
    本件被告並無積欠地租達2 年以上之情事，原告於96年6 月
    20日終止系爭租約並不合法，兩造間仍有系爭租約關係存在
    ，被告為系爭租約之承租人，乃有權占有使用系爭土地之人
    ，原告請求被告交還系爭土地，係屬無據。
五、綜上所述，原告依耕地三七五減租條例第17條第3 款規定終
    止系爭租約，請求被告交還系爭土地，於法不符，係無理由
    ，應予駁回。原告假執行之聲請，亦因本訴遭駁回而失所附
    麗，應併駁回之。
據上論結，原告之訴為無理由，依民事訴訟法第78條、第85條第
1 項，判決如主文。
中    華    民    國    98    年    4     月     7    日
                  民事第五庭  法  官  賴文姍
正本係照原本作成。
如不服本判決，應於送達後20日內，向本院提出上訴狀並表明上
訴理由，如於本判決宣示後送達前提起上訴者，應於判決送達後
10日內補提上訴理由書（須附繕本）。
中    華    民    國    98    年    4     月     7    日
                              書記官  林秀珍


司法院資訊處製作；財團法人民間司法改革基金會備份。
